ACORDAO-COMPLETO-2484506

ACÓRDÃO 9280/2021 ATA 25/2021 - SEGUNDA CÂMARA

VISTOS, relatados e discutidos estes autos de tomada de contas especial, em que se aprecia recurso de reconsideração interposto por Luiz Claudino de Souza (XXX.260.054-XX) , ex-prefeito do Município de Capoeiras/PE, contra o Acórdão 10197/2020-TCU-Segunda Câmara (peça 47) , rel. Min. Augusto Nardes, que julgou tomada de contas especial instaurada pelo Fundo Nacional de Desenvolvimento da Educação (FNDE) , em desfavor de dois ex-gestores daquele Município, em razão da ausência de prestação de contas dos recursos recebidos por força do Programa Dinheiro Direto na Escola, no exercício de 2011, condenando-os em débito solidário e multa individual,
ACORDAM os Ministros do Tribunal de Contas da União, reunidos em sessão da Segunda Câmara, diante das razões expostas pelo relator, em:
9.1 nos termos dos arts. 32, inciso I e 33, da Lei 8.443/1992, conhecer do recurso interposto por José Luiz Claudino de Souza (XXX.260.054-XX) para, no mérito, negar-lhe provimento;
9.2 dar ciência desta deliberação ao recorrente, à Procuradoria da República no Estado de Pernambuco e demais interessados no processo, informando que o teor integral das peças que o integram poderá ser obtido no endereço eletrônico www.tcu.gov.br/acordaos e que o acesso às demais peças do processo pode ser obtido no endereço eletrônico deste Tribunal, opção "vista eletrônica".

Recurso de reconsideração interposto por Luiz Claudino de Souza (peça 52), ex-prefeito do Município de Capoeiras/PE, contra o Acórdão 10197/2020  TCU  2ª Câmara (peça47), rel. Min. Augusto Nardes.

Segunda Câmara

Prefeitura Municipal de Capoeiras - PE.

3. Interessados/Responsáveis/Recorrentes:
3.1. Interessado: Fundo Nacional de Desenvolvimento da Educação (00.378.257/0001-81)
3.2. Responsáveis: Lucineide Almeida Reino (XXX.597.224-XX); Luiz Claudino de Souza (XXX.260.054-XX)
3.3. Recorrente: Luiz Claudino de Souza (XXX.260.054-XX).

13.1. Ministros presentes: Bruno Dantas (Presidente), Aroldo Cedraz e Raimundo Carreiro (Relator).
13.2. Ministro-Substituto convocado: Marcos Bemquerer Costa.
13.3. Ministro-Substituto presente: André Luís de Carvalho.

RAIMUNDO CARREIRO

Ministro Augusto Nardes.

Trata-se de tomada de contas especial instaurada pelo Fundo Nacional de Desenvolvimento da Educação (FNDE) , em desfavor de dois ex-prefeitos de Capoeiras/PE, em razão da ausência de prestação de contas dos recursos recebidos por força do Programa Dinheiro Direto na Escola, no exercício de 2011.
2.	Examina-se, nesta oportunidade, recurso de reconsideração interposto por Luiz Claudino de Souza, ex-prefeito do Município de Capoeiras/PE, contra o Acórdão 10197/2020-TCU-Segunda Câmara (peça 47) , rel. Min. Augusto Nardes. Transcrevo, com ajustes de forma, a instrução produzida pela Secretaria de Recursos/Serur (peça 82) , coadjuvada pelo Diretor da Unidade (peça 83) e pela representante do Ministério Público junto ao TCU, Procurador Sérgio Ricardo Costa Caribé (peça 84) .
"INTRODUÇÃO 
1.	Trata-se de recurso de reconsideração interposto por Luiz Claudino de Souza (peça 52) , ex-prefeito do Município de Capoeiras/PE, contra o Acórdão 10197/2020-TCU-Segunda Câmara (peça 47) , rel. Min. Augusto Nardes. 
1.1. 	A deliberação recorrida apresenta o seguinte teor: 
ACORDAM os Ministros do Tribunal de Contas da União, reunidos em Sessão da Segunda Câmara, ante as razões expostas pelo Relator, em: 
9.1. considerar revel a Sra. Lucineide Almeida Reino (CPF XXX.597.224-XX) , para todos os efeitos, dando-se prosseguimento ao processo, com fulcro no art. 12, § 3º, da Lei 8.443/1992; 
9.2. julgar irregulares, nos termos dos arts. 1º, inciso I, 16, inciso III, alíneas "a" e "c", da Lei 8.443/1992, c/c os arts. 19 e 23, inciso III, da mesma Lei, as contas dos responsáveis Luiz Claudino de Souza (CPF XXX.260.054-XX) e Lucineide Almeida Reino (CPF XXX.597.224-XX) , condenando-os ao pagamento das importâncias a seguir especificadas, atualizadas monetariamente e acrescidas dos juros de mora, calculadas a partir das datas discriminadas até a data da efetiva quitação do débito, fixando-lhes o prazo de quinze dias, para que comprovem, perante o Tribunal, o recolhimento das referidas quantias aos cofres do Fundo Nacional de Desenvolvimento da Educação, nos termos do art. 23, inciso III, alínea "a", da citada lei, c/c o art. 214, inciso III, alínea "a", do Regimento Interno do TCU;   
	 	 Débito relacionado ao responsável Luiz Claudino de Souza (CPF XXX.260.054-XX) : 
	Data de ocorrência
		Valor histórico (R$) 

	21/9/2011 
		25.528,50 

	 	 Débitos relacionados à responsável Lucineide Almeida Reino (CPF XXX.597.224-XX) : 
	Data de ocorrência 
			Valor histórico (R$)  

	24/6/2011 
		69.481,80 

	4/7/2011 
		2.771,40 

	5/7/2011 
		12.000,00 

	1/9/2011 
		1.416,30 

	21/9/2011 
		2.947,80 

9.3.	aplicar individualmente aos responsáveis Luiz Claudino de Souza (CPF XXX.260.054-XX) e Lucineide Almeida Reino (CPF XXX.597.224-XX) a multa prevista no art. 57, da Lei 8.443/1992, c/c o art. 267, do Regimento Interno do TCU, respectivamente, nos valores de R$ 5.000,00 e R$ 10.000,00, fixando-lhes o prazo de quinze dias, a contar da notificação, para que comprovem, perante o Tribunal (art. 214, inciso III, alínea "a", do Regimento Interno do TCU) , o recolhimento da dívida aos cofres do Tesouro Nacional, atualizada monetariamente desde a data deste acórdão até a do efetivo recolhimento, se paga após o vencimento, na forma da legislação em vigor; 
9.4.	autorizar, desde logo, a cobrança judicial das dívidas, caso não atendidas as notificações, na forma do disposto no art. 28, inciso II, da Lei 8.443/1992; 
9.5.	autorizar também, desde logo, se requerido, com fundamento no art. 28, inciso I, da Lei 8.443/1992, c/c o art. 217, §§ 1º e 2º, do Regimento Interno do TCU, o parcelamento das dívidas em até 36 parcelas, incidindo, sobre cada parcela, corrigida monetariamente, os correspondentes acréscimos legais, fixando-lhes o prazo de quinze dias, a contar do recebimento da notificação, para comprovarem, perante o Tribunal, o recolhimento da primeira parcela, e de trinta dias, a contar da parcela anterior, para comprovarem o recolhimento das demais parcelas, devendo incidir, sobre cada valor mensal, atualizado monetariamente, os juros de mora devidos, no caso do débito, na forma prevista na legislação em vigor, alertando os responsáveis de que a falta de comprovação do recolhimento de qualquer parcela importará o vencimento antecipado do saldo devedor, nos termos do § 2º do art. 217 do Regimento Interno deste Tribunal;  
9.6.	enviar cópia deste Acórdão, bem como do Relatório e do Voto que o fundamentam, à Procuradoria da República no Estado de Pernambuco, nos termos do § 3º do art. 16 da Lei 8.443/1992, c/c o § 7º do art. 209 do Regimento Interno do TCU, para adoção das medidas cabíveis; e 
9.7.	enviar cópia deste Acórdão ao Fundo Nacional de Desenvolvimento da Educação e aos responsáveis, para ciência, informando que a presente deliberação, acompanhada do Relatório e do Voto que a fundamentam, está disponível para a consulta no endereço www.tcu.gov.br/acordaos, além de esclarecer que, caso requerido, o TCU poderá fornecer, sem custos, as correspondentes cópias, de forma impressa. 
HISTÓRICO 
2.	Cuidam os autos de tomada de contas especial instaurada pelo Fundo Nacional de Desenvolvimento da Educação (FNDE) , em desfavor dos ex-prefeitos do município de Capoeiras/PE, Sr. Luiz Claudino de Souza (gestão: 2009 a 2012) e Sra. Lucineide Almeida Reino (gestão: 2013 a 2016) , em razão da omissão no dever de prestar contas dos recursos recebidos por força do Programa Dinheiro Direto na Escola (PDDE) , no exercício de 2011. 
2.1.	Para a execução do PDDE/2011, o FNDE repassou o valor total de R$ 123.851,60, sendo R$ 25.528,50 diretamente à municipalidade e R$ 98.323,10 para diversas unidades executoras (UEx) vinculadas ao ente municipal (peça 8) . 
2.2.	Devido à sistemática de prestação de contas prevista nas normas do FNDE (peça 48, p. 2-3, itens 14-20) , o Sr. Luiz Claudino de Souza foi considerado como responsável pelos valores passados diretamente à municipalidade. Já a Sra. Lucineide Almeida Reino, prefeita sucessora (gestão: 2013 a 2016) , foi citada pelo montante repassado para as diversas unidades executoras vinculadas ao ente municipal, visto que o prazo para prestação de contas desses recursos encerrou-se em 30/4/2013 (peça 24, p. 3) .  
2.3.	No presente caso, em que os recursos foram repassados em 2011, o prazo inicialmente estabelecido pela Resolução/CD/FNDE 17/2011 para que a prefeitura prestasse contas desses recursos ao FNDE findou-se em 28/02/2012, portanto, dentro do mandato do Sr. Luiz Claudino de Souza (Prefeito antecessor) . Entretanto, a Resolução/CD/FNDE 2/2012 instituiu, a partir de 2012, a obrigatoriedade de utilização do Sistema de Gestão de Prestação de Contas (SiGPC) para processamento das prestações de contas das transferências voluntárias e obrigatórias efetuadas pelo FNDE. Inicialmente, a norma suspendeu por 100 dias o prazo de apresentação das contas com vencimento entre 1/1 a 31/7/2012, situação dos repasses objeto deste processo. Mais tarde, a Resolução/CD/FNDE 05/2013 estendeu o prazo até 30/4/2013, o que fez adentrar no mandato da Sra. Lucineide Almeida Reino (Prefeita sucessora) . 
2.4.	Isto é, o fim do prazo para a remessa da prestação de contas ocorreu durante a gestão da Sra. Lucineide Almeida Reino. Cabia à ex-prefeita, portanto, adotar as providências junto às unidades executoras, nos termos do art. 19, § 4º, alínea "a", da Resolução CD/FNDE 17/2011, o que não restou comprovado nos autos. E o ex-prefeito omitiu-se no dever de prestar contas pelo valor repassado diretamente à municipalidade. 
2.5.	Pelas razões acima, no âmbito do Tribunal, os responsáveis foram regularmente citados.  
2.6.	No que se refere à prefeita sucessora, Sra. Lucineide Almeida Reino, embora citada de forma regular e válida, ela permaneceu silente, apesar da ciência das irregularidades que lhe foram imputadas. Dessa forma, ficou caracterizada sua revelia, nos termos do art. 12, § 3º, da Lei nº 8.443/1992, cabendo, assim, dar prosseguimento ao processo. 
2.7.	Em seguida, os responsáveis foram condenados em débito e em multa pela decisão ora recorrida. 
2.8.	Inconformado, Luiz Claudino de Souza interpôs recurso de reconsideração contra o acórdão condenatório. 
EXAME DE ADMISSIBILIDADE 
3. Reitera-se o exame preliminar de admissibilidade (peça 53) , ratificado à peça 66 pelo Relator, Ministro Raimundo Carreiro, que concluiu pelo conhecimento do recurso de reconsideração interposto por Luiz Claudino de Souza, nos termos dos arts. 32, inciso I, e 33, da Lei 8.443/1992 c/c o art. 285 do Regimento Interno do TCU, suspendendo-se os efeitos dos itens 9.2 a 9.4 do Acórdão 10197/2020-TCU-Segunda Câmara.  
EXAME TÉCNICO 4. 	
Delimitação do recurso  
4.1. 	Constituem objeto do recurso as seguintes questões:  
a)	prescrição; e 
b)	dever de prestação de contas pelo sucessor. 
PRELIMINAR 
Prescrição Argumentos 
5. O recorrente traz argumentos acerca da prescrição da pretensão punitiva e ressarcitória, conforme a seguinte compilação (peça 52) : 
a)	passaram mais de 6 anos entre a data final de prestação de contas (30/4/2013) e a data da citação (12/6/2019) , não tendo sido imediata a instauração da TCE, como dispõe o art. 8º da Lei 8.443/1992, o que afronta a segurança jurídica; e 
b)	a tese de imprescritibilidade do débito não deve prosperar, devendo-se socorrer, por analogia, à previsão do art. 1º, do Decreto 20.910/1932, e do art. 1º, da Lei 9.873/1999. 
Análise 
6. No exame da prescrição, a Serur tem adotado os entendimentos detalhados na peça 81, que contém estudo e pronunciamentos anteriores da secretaria sobre o tema. Nessas manifestações, estão desenvolvidas as seguintes premissas, que serão utilizadas no presente exame: 
a)	ao julgar o RE 636.886, o STF conferiu nova interpretação ao art. 37, § 5º, da Constituição Federal, fixando a tese de que "é prescritível a pretensão de ressarcimento ao erário fundada em decisão de Tribunal de Contas"; 
b)	as pretensões punitiva e de ressarcimento devem observar o mesmo regime na atividade de controle externo, dado o objetivo comum da prescrição, de fixar prazo para o Tribunal de Contas agir, para caracterizar o ilícito, identificar seu autor, dimensionar as consequências da conduta e impor as consequências legais, independentemente de tais consequências terem natureza punitiva ou ressarcitória; e 
c)	até que sobrevenha norma específica, entende-se que a prescrição das pretensões punitiva e de ressarcimento, no processo de controle externo, deve observar o regime da Lei 9.873/1999, na linha dos recentes pronunciamentos do STF a respeito. Assim, sem prejuízo de se realizar o exame da prescrição também segundo o prazo decenal previsto no Código Civil, o critério adotado, na formulação da proposta de encaminhamento, será o da Lei 9.873/1999.  
6.1.	Quanto à ressalva aos atos dolosos de improbidade, observa-se que tanto na manifestação do TCU, como amicus curiae (peça 35 do RE 636.886) , como na manifestação do Ministério Público Federal na condição de fiscal da ordem jurídica (peça 38 do RE 636.886) , o tema 897 foi invocado com o fim de preservar a atuação dos tribunais de contas no caso de prejuízos causados dolosamente, mediante condutas típicas de improbidade administrativa. Todavia, o pedido não foi acolhido. No ponto, não houve divergência quanto ao entendimento do relator, de que "as razões que levaram a maioria da Corte a estabelecer excepcional hipótese de imprescritibilidade, no tema 897, não estão presentes em relação as decisões do Tribunal de Contas que resultem imputação de débito ou multa". 
6.2.	Quanto à não incidência do Código Civil no regime de prescrição do ressarcimento, nos votos em que a questão do prazo prescricional foi abordada, a referência foi sempre ao prazo quinquenal, usualmente adotado pelas normas de direito público. 
6.3.	No que tange à instauração da TCE, tem-se que o responsável foi notificado acerca da omissão da prestação de contas em 18/10/2013, no âmbito da fase interna da tomada de contas especial (peças 12 e 13) , o que significa dizer que se passou menos de 6 meses entre a data final de prestação de contas (30/4/2013) e a data da notificação pelo FNDE, situação bem diferente da alegada pelo responsável. 
6.4.	Com essas explicações adicionais, passa-se à análise da prescrição no caso em exame, considerando-se as premissas indicadas anteriormente.  
Análise da prescrição segundo os critérios do Acórdão 1441/2016-TCU-Plenário 
6.5. No que se refere à pretensão punitiva, o TCU tem tradicionalmente aplicado os critérios definidos no Acórdão 1441/2016-TCU-Plenário, que, em incidente de uniformização de jurisprudência, orientou-se pela aplicação do Código Civil. Por este acórdão, em linhas gerais, a prescrição subordina-se ao prazo geral de dez anos (CC, art. 205) , contado a partir da data da ocorrência do fato e interrompido pelo ato que ordenar a citação, a audiência ou a oitiva da parte. 
6.6. Entre outras razões que justificaram a adoção desse critério destaca-se a de que o citado dispositivo constitui uma cláusula geral a ser empregada sempre que a pretensão for prescritível, mas a lei não estabelecer um prazo específico, como na hipótese. 
6.7. 	Portanto, mesmo no regime do Código Civil, adotado pelo Acórdão 1441/2016-TCU-
Plenário, deve-se perquirir o termo inicial da prescrição, no caso de recursos transferidos à gestão de terceiros: enquanto perdurar o prazo concedido para que ocorra a aplicação desses recursos, não se inicia a fluência da prescrição (CC, art. 199, II) , porque não estará caracterizada a inércia do titular do direito. 
6.8. Aplicando essas balizas ao caso em exame, ocorreu em 30/4/2013 a data final de prestação de contas. E o ato que ordenou a citação da parte e que interrompeu a prescrição ocorreu na data de 12/6/2019, reiniciando-se sua contagem a partir de tal ato (Código Civil, art. 202, inc. I e parágrafo único) . 
6.9. Conclui-se que não estaria prescrita a aplicação de multa, caso fossem adotados os parâmetros definidos no Acórdão 1441/2016-TCU-Plenário. Veja-se item 34 da peça 48, voto da decisão recorrida bem como o item 9.3 do acordão recorrido em que é aplicada a pena de multa, item 1.1 desta instrução. 
Análise da prescrição pelo regime da Lei 9.873/1999  
6.10. Adotando-se as premissas fixadas na Lei 9.873/1999 ao caso em exame, e mesmo considerando-se o prazo geral de cinco anos, observa-se que não teria ocorrido a prescrição quinquenal. Para tanto, é preciso considerar os parâmetros abaixo destacados. a) Termo inicial:  
6.11. A Lei 9.873/1999, art. 1º, parte final, traz previsão expressa a respeito do início do prazo em se tratando de infração de caráter permanente ou continuado. Nesta hipótese, a prescrição começa a correr não da data de cada fato, e sim "do dia em que tiver cessado" a permanência ou a continuidade. 
6.12. Na hipótese em exame, estão presentes os requisitos típicos de uma infração permanente, uma vez que o débito atribuído ao recorrente decorre da omissão da apresentação da prestação de contas. 
6.13. No regime da Lei 9.873/1999, a prescrição do ressarcimento, no caso de relação jurídica convenial, só começa a fluir da data da primeira apuração do fato; caso a infração seja permanente ou continuada, no dia da cessação da ilicitude.  
6.14. O recorrente foi citado pela omissão no dever de comprovar a boa e regular aplicação dos recursos recebidos do FNDE por força do Programa Dinheiro Direto na Escola (PDDE) , no exercício de 2011. A data final de prestação de contas foi 30/4/2013.  
6.15. Assim, há de se ter como termo inicial da prescrição 18/10/2013, data em que o responsável foi notificado acerca da omissão da prestação de contas no âmbito da fase interna da tomada de contas especial (peças 12 e 13) . 
b)	Prazo: 
6.16. A Lei 9.873/1999 apresenta um prazo geral, de cinco anos (art. 1º) , e um prazo especial, previsto no art. 1º, § 2º, a saber: "quando o fato objeto da ação punitiva da Administração também constituir crime, a prescrição reger-se-á pelo prazo previsto na lei penal". 
c)	Interrupções por atos inequívocos de apuração dos fatos: 
6.17. 	No regime da Lei 9.873/1999, a prescrição se interrompe "por qualquer ato inequívoco, que importe apuração do fato" (art. 2º, II) . Interrompendo a prescrição, ocorreram os seguintes atos apuratórios:  
1)	em 26/06/2018, com relatórios de apuração (peças 1-9, 15-17, 20-21) ; 
2)	em 11/01/2019, certificado de auditoria (peça 22) ; e 
c) em 01/04/2019, com a análise inicial pelo TCU do presente processo para apuração dos fatos e julgamento pelo tribunal de contas (peças 26-28) .  
d)	Interrupções pela citação dos responsáveis: 
6.18. A prescrição também é interrompida "pela notificação ou citação do indiciado ou acusado, inclusive por meio de edital", nos termos do art. 2º, I, da Lei 9.873/1999. E, no regime dessa lei, a interrupção se dá pela citação propriamente dita, e não pelo despacho que a ordena. Com esse fundamento, houve a interrupção: 
 1) em 11/07/2019, por meio do Ofício 3880, destinado a Luiz Claudino de Souza (peças 37 e 38) . 
e)	Interrupção pela decisão condenatória recorrível: 
6.19. Por fim, a prescrição também se interrompe "pela decisão condenatória recorrível" (art. 2º, III, da Lei 9.873/1999) . Com esse fundamento, houve a interrupção em 25/09/2020, data da sessão em que foi proferido o acórdão condenatório (peça 47) . Essa interrupção é relevante por estabelecer prazo para julgamento do recurso.  
f)	Da prescrição intercorrente: 
6.20.	Nos termos do art. 1º, § 1º, da Lei 9.873/1999, opera-se a prescrição intercorrente se o processo ficar paralisado por mais de três anos, aguardando "julgamento ou despacho". 
6.21.	Note-se que há uma correlação entre essa hipótese e as causas de interrupção da prescrição do art. 2º. Com efeito, uma vez interrompida a prescrição por alguma das hipóteses do art. 2º, o processo não pode ficar inativo, sem qualquer inovação processual relevante, por mais de três anos.  
6.22.	Trata-se de prazo específico, não se aplicando nem o prazo geral de cinco anos nem o prazo especial, da lei penal (§ 2º) . A finalidade da prescrição intercorrente, com seu prazo próprio, é a de assegurar eficiência e celeridade nas apurações administrativas. Seria contrário a essa finalidade a paralisação injustificada do processo por período maior que o triênio estabelecido para a hipótese. 
6.23.	A extrapolação do prazo de três anos, sem inovação relevante no processo, pode configurar negligência. Por isso, além de se operar a prescrição, deve-se promover a "apuração da responsabilidade funcional decorrente da paralisação, se for o caso". 
6.24.	Especificamente quanto a esta TCE, em que pese os indícios de ocorrência de prescrição intercorrente entre o termo inicial da prescrição (18/10/2013) e a data dos relatórios de apuração constantes dos autos (26/06/2018) , há que se sopesar que, em muitas situações, o exame da prescrição intercorrente pode ficar prejudicado nos processos já em tramitação no TCU. Isto porque como a ação de ressarcimento é considerada imprescritível, as peças que compõem a tomada de contas especial, elencadas no art. 10 da Instrução Normativa-TCU 71/2012, não contemplam informações pormenorizadas quanto ao andamento do processo na fase interna, o que pode prejudicar a análise de eventual paralisação por mais de três anos.  
6.25.	Desse modo, ante a insuficiência de elementos, considera-se prejudicado o presente exame da prescrição intercorrente. 
g)	Conclusão: 
6.26. Observa-se, pelos eventos indicados, que não transcorreu prazo suficiente para se operar a prescrição quinquenal, tomando-se por referência a Lei 9.873/1999, considerada pelo STF como norma regente da prescrição da pretensão punitiva pelos tribunais de contas.  
6.27. Restou, ainda, prejudicada a análise da prescrição intercorrente, prevista pelo citado normativo, diante da ausência de informações pormenorizadas quanto ao andamento do processo na fase interna. 
6.28. Já considerando o prazo estabelecido no Código Civil, utilizado como fundamento pelo paradigmático Acórdão 1441/2016-TCU-Plenário, não teria ocorrido prescrição da pretensão punitiva no caso concreto. 
6.29. Partindo-se da premissa de que a pretensão reparatória segue as mesmas balizas, enquanto não houver norma específica a respeito, a demonstração de que não se operou a prescrição punitiva impõe, como consequência, a conclusão de que também é viável a condenação ao ressarcimento do prejuízo apurado nos autos. 
MÉRITO 
Argumentos 
7. O recorrente defende que o dever de prestação de contas deve recair sobre o gestor sucessor quando houver mudança de gestão e o dever de prestar contas cair na gestão seguinte (Súmula 230 TCU) . Dessa forma, não seria possível responsabilizar o recorrente pela omissão na prestação de contas. 
Análise 
7.1. A decisão recorrida realizou a divisão de responsabilidade entre o recorrente e sua sucessora, senão veja-se trecho do relatório da decisão recorrida a respeito (peça 49, p. 2; grifos acrescidos) : 
9.	Cumpre esclarecer que, para a execução do PDDE/2011, o FNDE repassou, diretamente ao município de Capoeiras/PE, a importância total de R$ 25.528,50, bem como repassou o valor total de R$ 98.323,10 para diversas unidades executoras (UEx) vinculadas ao município de Capoeiras/PE (peça 8) . 
10.	A prestação de contas do valor total de R$ 25.528,50, repassado diretamente ao município de Capoeiras/PE, deveria ter sido apresentada diretamente pela municipalidade ao FNDE, nos termos do art. 19, inciso III, da Resolução CD/FNDE 17/2011, e os documentos necessários para cumprimento dessa obrigação deveriam ter sido arquivados na Prefeitura, pelo Sr.  Luiz Claudino de Souza, para que a sua sucessora pudesse prestar contas. 
11.	Diante da omissão dessa prestação de contas e em razão das providências adotadas pela sucessora para o resguardo do patrimônio público, o Sr. Luiz Claudino de Souza, gestor desses recursos, responderá pelo débito de R$ 25.528,50, bem como será chamado em audiência por não disponibilizar as condições materiais mínimas e necessárias para que a sua sucessora pudesse apresentar a prestação de contas dos recursos recebidos diretamente pelo município de Capoeiras/PE, no âmbito do Programa Dinheiro Direto na Escola (PDDE) , no exercício de 2011, cujo prazo encerrou-se em 30/4/2013. 
12.	Por outro lado, como houve repasse de recursos diretamente a unidades executoras (UEx) vinculadas ao município de Capoeiras/PE, cabia à Prefeita em exercício, à época do vencimento do prazo para prestação de contas, acompanhar, fiscalizar e controlar a execução desses recursos, bem como receber e analisar as respectivas prestações de contas, emitindo parecer favorável ou desfavorável acerca de sua aprovação, nos termos do art. 27, inciso II, alíneas 'k' e 'l', da Resolução CD/FNDE 17/2011. 
7.2.	Ademais o voto deixa claro a individualização das condutas, de acordo com o destacado acima, à peça 48.  
7.3.	Nesse sentido, considera-se descabido o argumento de que somente a sucessora deveria ser responsabilizada pela omissão no dever de prestar contas.  
7.4.	Destaque-se o fato de a prefeita sucessora ter se resguardado acionando o poder judiciário, conforme descrito no relatório de auditoria à peça 20, p. 4, item 9. Nesse sentido a responsabilidade por prestar contas sobre o valor transferido diretamente ao Município de Capoeiras/PE recaiu apenas sobre o prefeito que geriu os recursos financeiros. 
7.5.	Dessa forma, individualizaram-se as condutas bem como foram responsabilizados cada um de acordo com a irregularidade que lhe é inerente.  
INFORMAÇÃO ADICIONAL  
8.	O recorrente requer que todo e qualquer ato de comunicação processual seja efetuado exclusivamente no nome de Luís Alberto Gallindo Martins, OAB/PE 20.198 (peça 52, p. 11) . 
CONCLUSÃO. 
9.	Da análise do recurso apresentado, conclui-se que:  
a)	considerando a premissa de que as pretensões punitiva e de ressarcimento se submetem ao mesmo regime, tem-se que não estariam prescritas a aplicação de multa e a condenação ao ressarcimento, caso fossem adotados as premissas fixadas na Lei 9.873/1999, ao caso em exame, e mesmo considerando-se o prazo geral, de cinco anos, observa-se que não teria ocorrido a prescrição; e 
b)	no mérito, verificou-se a adequabilidade da individualização das condutas e da consequente responsabilização de ambos os gestores pela omissão no dever de prestar contas. 
PROPOSTA DE ENCAMINHAMENTO 
10. Ante o exposto, submete-se à consideração superior a presente análise do recurso de reconsideração interposto por Luiz Claudino de Souza contra o  Acórdão 10197/2020-TCU-Segunda Câmara, propondo-se, com fundamento nos artigos 32, inciso I, e 33, da Lei 8.443/1992, c/c o artigo 285 do RI/TCU: 
a)	conhecer do recurso e, no mérito, negar-lhe provimento; 
b)	dar ciência da deliberação que vier a ser adotada ao recorrente e aos demais interessados:  
2.	O Ministério Público junto ao TCU, no parecer de peça 84, convergiu com a proposta da Secretaria de Recursos, verbis:
"Trata-se de recurso de reconsideração interposto por Luiz Claudino de Souza (peça 52) , ex-prefeito do Município de Capoeiras/PE, contra o Acórdão 10.197/2020 (peça 47) , por meio do qual a 2ª Câmara do Tribunal de Contas da União, sob a relatoria do Exmo. Ministro Augusto Nardes, entre outras deliberações, julgou irregulares suas contas e as contas da Sra. Lucineide Almeida Reino, condenando-os, solidariamente, em débito e aplicando-lhes, individualmente, a multa prevista no art. 57 da Lei 8.443/1992. 
2.	A presente tomada de contas especial foi instaurada pelo Fundo Nacional de Desenvolvimento da Educação (FNDE) em desfavor dos ex-prefeitos do Município de Capoeiras/PE, Sr. Luiz Claudino de Souza (gestão: 2009 a 2012) e Sra. Lucineide Almeida Reino (gestão: 2013 a 2016) , em decorrência da ausência de prestação de contas dos recursos recebidos por força do Programa Dinheiro Direto na Escola (PDDE) , durante o exercício de 2011. 
3.	Pelas razões explicitadas no exame de admissibilidade enfrentado pela Secretaria de Recursos, o presente recurso de reconsideração deve ser conhecido (peça 53) . 
4.	Preliminarmente, o recorrente sustenta a ocorrência da prescrição das pretensões punitiva e ressarcitória, ressaltando que passaram mais de seis anos entre a data final de prestação de contas (30/4/2013) e a data de citação (12/6/2019) , não tendo sido imediata a instauração da TCE, conforme dispõe o art. 8º da Lei 8.443/1992. 
5.	A respeito do assunto, devo salientar, de início, que, em diversas oportunidades, ao promover minuciosa e detida análise do tema, defendi que a prescrição da pretensão de ressarcimento ao erário deve seguir as regras estabelecidas no Código Civil atualmente vigente. Cito, como exemplo, os pareceres emitidos nos autos do TC Processo 000.012/2020-3, da relatoria do Ministro Vital do Rêgo; do TC Processo 036.485/2019-5, da relatoria do Ministro-Substituto Marcos Bemquerer Costa; do TC Processo 020.232/2017-9, da relatoria do Ministro-Substituto Weder de Oliveira; do TC Processo 031.091/2013-0, da relatoria do Ministro Benjamin Zymler; do TC  Processo 004.030/2017-6, da relatoria do Ministro-Substituto André Carvalho; do TC Processo 029.107/20199, da relatoria do Ministro Raimundo Carreiro; do TC  Processo 006.359/2019-1, da relatoria do Ministro Augusto Nardes; do TC Processo 017.162/2007-1, da relatoria do Ministro Aroldo Cedraz; do TC Processo 035.278/2015-3, da relatoria do Ministro-Substituto Augusto Sherman Cavalcanti; do TC Processo 000.071/2020-0, da relatoria do Ministro Jorge Oliveira; do TC Processo 027.487/2017-2, da relatoria do Ministro Walton Alencar Rodrigues; e do TC Processo 018.978/2012-6, da relatoria do Ministro Bruno Dantas. 
6.	Nos pareceres lançados nos referidos processos, sustentei que, em razão de seu caráter genérico e da ausência de normas específicas que disciplinem o assunto, o art. 205 do Código Civil - que constitui a regra geral de prescrição - deve incidir, a priori, em todas as situações para as quais a lei não tenha estabelecido prazo inferior. As normas de direito civil, notadamente as insertas na parte geral do Código Civil, por sua abrangência e estofo em sólidos princípios de direito, devem orientar a aplicação do Direito em todos os ramos, quando 005não conflitantes com matérias especificamente reguladas. Assim, na inexistência de norma específica para a hipótese, entendo que devem incidir as regras da Lei 10.406/2002. 
7.	Compreendo, ademais, que a regra do art. 205 do Código Civil, conquanto inespecífica, é perfeitamente compatível com as normas que, desde muito, regem o procedimento de controle externo. E, neste passo, para que não se afronte a harmonia e o caráter sistêmico de suas normas, o Código Civil também pode e deve servir de parâmetro para o regramento de outras questões, como, por exemplo, e no que couber: as causas de suspensão previstas nos arts. 198 e 200; as causas interruptivas do art. 202, incisos I e VI; o recomeço da contagem do prazo estabelecido no art. 202, parágrafo único; a prescrição intercorrente prevista no art. 202, parágrafo único; os efeitos da interrupção efetuada contra devedor solidário, ex vi do art. 204, § 1º, in fine; o prazo geral de dez anos previsto no art. 205; e, o dever de guarda de documentos de que trata o art. 1.194. 
8.	Ciente de que a egrégia Corte de Contas da União continua a adotar a tese da imprescritibilidade da pretensão de ressarcimento (v.g. Acórdão 5236/2020-TCU-Plenário, 11.839/2020-TCU-2ª Câmara, 18/2021-TCU-1ª Câmara e 120/2021-TCU-Plenário) , peço vênias para ratificar  o posicionamento externado nos pareceres acima referenciados, de que o exame da ocorrência da prescrição da pretensão de ressarcimento aos cofres públicos - instrumentalizada nos processos de contas que tramitam no TCU - deve ter como parâmetro o prazo geral de prescrição indicado no art. 205 da Lei 10.406/2002, contado a partir da data de ocorrência da irregularidade que deu origem ao débito, em consonância com o art. 189 da mesma lei. 
9.	Isso posto, passo ao exame da ocorrência da prescrição das pretensões de ressarcimento e punitiva no caso concreto. Considerando que as regras aplicáveis à prescrição da pretensão punitiva, nos termos do Acórdão 1441/2016-TCU-Plenário, são as mesmas que ora proponho para a análise da prescrição da pretensão de ressarcimento ao erário; considerando que, in casu, as irregularidades que ensejaram a aplicação de sanção são as mesmas que deram causa à condenação em débito, assim como são as mesmas as causas interruptivas e demais variáveis; entendo cabível a análise em conjunto da ocorrência da prescrição para ambas pretensões. 
10.	Tendo tais balizas como parâmetro para o exame da matéria, concluo pela não consumação da prescrição das pretensões punitiva e de ressarcimento ao erário neste processo. Como a irregularidade que ensejou o débito, qual seja a omissão no dever de prestar contas, ocorreu em 30/4/2013 (peças 20, p. 1, e 21, p. 2) , a contagem do prazo prescricional foi interrompida pelo ato que autorizou as citações, exarado em 1º/4/2019 (peça 27) . Em outras palavras, não se passaram dez anos entre a data de ocorrência da irregularidade e o ato que ordenou as citações. Desse modo, opino no sentido de que não merece prosperar a preliminar levantada pelo recorrente.   
11.	O Sr. Luiz Claudino de Souza sustenta que a responsabilidade pela não apresentação das contas deve recair exclusivamente sobre a prefeita sucessora, tendo em vista o disposto na Súmula 230 do Tribunal de Contas da União.   
12.	Tal argumento também não deve ser aceito, uma vez que a decisão combatida individualiza as responsabilidades do recorrente e da prefeita sucessora. A responsabilidade do recorrente corresponde ao valor repassado ao Município de Capoeiras/PE (R$ 25.528,50) porquanto não teria disponibilizado condições materiais mínimas para que sua sucessora apresentasse a prestação de contas. Mesmo em sede recursal, o Sr. Luiz Claudino de Souza não logrou demonstrar que tenha transferido à sua sucessora os documentos relativos aos referidos recursos.  
13.	A prefeita sucessora, de modo diverso, é responsável pela não apresentação da prestação de contas de recursos repassados às unidades executoras (UEx) vinculadas ao município, no montante de R$ 88.617,30. 
14.	Pelo exposto, este membro do Ministério Público de Contas manifesta-se pelo conhecimento e não provimento do recurso de reconsideração interposto pelo Sr. Luiz Claudino de Souza, nos termos da proposta apresentada pela Secretaria de Recursos (peça 82, p. 8) .
É o relatório.

8.1. Walles Henrique de Oliveira Couto (24224/OAB-PE) e outros, representando Lucineide Almeida Reino.  
8.2. Luís Alberto Gallindo Martins (20.189/OAB-PE), representando Luiz Claudino de Souza.

Procurador Sergio Ricardo Costa Caribé.

TOMADA DE CONTAS ESPECIAL. DINHEIRO DIRETO NA ESCOLA. NÃO COMPROVAÇÃO DA REGULAR APLICAÇÃO DOS RECURSOS. AUSÊNCIA DE MEDIDAS LEGAIS PELA PREFEITA SUCESSORA PARA PRESTAÇÃO DE CONTAS OU RESGUARDO DO ERÁRIO. PREFEITO ANTECESSOR: NÃO ACATAMENTO DAS RAZÕES DE JUSTIFICATIVA. REVELIA DA SUCESSORA. IRREGULARIDADE DAS CONTAS. DÉBITO. MULTA. RECURSO DE RECONSIDERAÇÃO. PRESCRIÇÃO: INOCORRÊNCIA. ADEQUABILIDADE DA INDIVIDUALIZAÇÃO DE CONTAS E RESPECTIVA RESPONSABILIZAÇÃO. CONHECIMENTO E NÃO PROVIMENTO.

TOMADA DE CONTAS ESPECIAL (TCE)

Secretaria de Recursos (Serur); Secretaria de Controle Externo de Tomada de Contas Especial (SecexTCE).

Relato o presente recurso em razão de sorteio realizado nos termos do inciso I do art. 154 do RI/TCU e dos arts. 21 e 22 da Resolução TCU 175/2005 (peça 54) .
2.	Em análise recurso de reconsideração interposto por Luiz Claudino de Souza, ex-prefeito do Município de Capoeiras/PE, contra o Acórdão 10197/2020-TCU-Segunda Câmara (peça 47) , rel. Min. Augusto Nardes, que julgou tomada de contas especial instaurada pelo Fundo Nacional de Desenvolvimento da Educação (FNDE) , em desfavor de dois ex-prefeitos de Capoeiras/PE, em razão da ausência de prestação de contas dos recursos recebidos por força do Programa Dinheiro Direto na Escola, no exercício de 2011, condenando-os em débito solidário e multa individual.
3.	Presentes os requisitos de admissibilidade fixados nos arts. 32, inciso I e 33, da Lei 8.443/1992, impõe-se o conhecimento do recurso, em ratificação ao despacho por mim proferido à peça 66.
4.	A condenação do ex-alcaide se deu pela omissão no dever de prestar contas pelo valor repassado diretamente ao Município, no prazo estabelecido nas normas de regência.	
5.	Conforme a instrução transcrita no relatório precedente, os argumentos do recorrente basicamente se limitaram a argumentar a ocorrência de prescrição da pretensão punitiva e do débito, bem como de que o dever de prestar contas dos recursos deveria ser imputado exclusivamente à prefeita sucessora.
6.	Consideradas as respectivas causas interruptivas do interregno prescricional, por qualquer das regras apontadas, a Secretaria de Recursos considera não ter havido o decurso do prazo de prescrição seja pela ótica da prescrição decenal, seja pela prescrição quinquenal, com as correspondentes causas interruptivas, conclusão com a qual estou de acordo, motivo pelo qual incorporo as respectivas análises às minhas razões de decidir, sem adentrar, entretanto, no mérito sobre qual das vertentes deve este Tribunal se alinhar, seja pelo regime do Código Civil (Acórdão 1441/2016-TCU-Plenário) , seja pelo critério da Lei 9.873/1999 (MS 32.201/STF e outros) .
7.	Quanto à imputação de responsabilidade exclusiva do dever de prestar contas ao mandatário municipal subsequente, acompanho a Secretaria instrutiva, no sentido de que a individualização das condutas de um e outro prefeito foi devidamente evidenciada na decisão vergastada.
8.	Para a execução do PDDE/2011, o FNDE repassou, diretamente ao Município de Capoeiras/PE, a importância total de R$ 25.528,50, bem como repassou o valor total de R$ 98.323,10 para diversas unidades executoras (UEx) vinculadas àquela Prefeitura, conforme detalhamento do Sistema de Gestão de Prestação de Contas do FNDE à peça 8.
10.	Cabia ao Sr. Luiz Claudino de Souza, ainda dentro do período de seu mandato (gestão 2009-2012) , receber a prestação de contas das unidades executoras até 31/12/2011, conforme a Resolução CD/FNDE 17/2011, art. 19, I, bem como o envio das contas consolidadas ao FNDE até 28/2/2012:
Art. 19. A elaboração e a apresentação da prestação de contas dos recursos recebidos por intermédio do PDDE deverão ocorrer da seguinte forma:
I. das UEx, às EEx a que as escolas estejam vinculadas, até 31 de dezembro do ano da efetivação do respectivo crédito nas contas correntes específicas das UEx, constituída do Demonstrativo da Execução da Receita e da Despesa e de Pagamentos Efetuados, da Relação de Bens Adquiridos ou Produzidos e dos extratos bancários da conta corrente específica em que os recursos foram depositados e das aplicações financeiras realizadas e, se for o caso, da Conciliação Bancária, acompanhada de documentos julgados necessários à comprovação da execução dos recursos; 
II. das EM, ao FNDE, até 28 de fevereiro do ano subsequente ao da efetivação do crédito dos respectivos recursos nas contas correntes específicas das EM, constituída do Demonstrativo da Execução da Receita e da Despesa e de Pagamentos Efetuados, da Relação de Bens Adquiridos ou Produzidos, dos extratos bancários da conta corrente específica em que os recursos foram depositados e das aplicações financeiras realizadas e, se for o caso, da Conciliação Bancária;
11.	Posteriormente, a Resolução CD/FNDE 5, de 7/3/2013, estendeu o prazo para apresentação das contas pelo Município ao FNDE excepcionalmente até 30/4/2013 (art. 1º) , já dentro do mandato da Prefeita Lucineide Almeida Reino, condenada solidariamente nestes autos:
CONSIDERANDO a necessidade de permitir a correta utilização do Sistema de Gestão de Prestação de Contas (SiGPC - Contas Online) e do Sistema de Gestão de Conselhos (SIGECON) pelas entidades previstas nos §§ 2º e 4º do Artigo 1º da Resolução/CD/FNDE nº 02, de 18 de janeiro de 2012, e garantir a eficiência do processo de transmissão das informações, resolve "ad referendum":
Art. 1º Autorizar o FNDE a receber, por meio do Sistema de Gestão de Prestação de Contas (SiGPC - Contas Online) , as prestações de contas do Programa Dinheiro Direto na Escola (PDDE) , Programa Nacional de Apoio ao Transporte Escolar (PNATE) e Programa Nacional de Alimentação Escolar (PNAE) , relativas às competências de 2011 e 2012, excepcionalmente até o dia 30 de abril de 2013, visando ao acesso e à correta utilização do sistema pelos titulares das entidades previstas nos §§ 2º e 4º do Artigo 1º da Resolução/ CD/FNDE nº 02, de 18 de janeiro de 2012.
12.	Ou seja, ainda durante o mandato do recorrente, vigorava o prazo previsto na Resolução CD/FNDE 17/2011 para envio das contas do PDDE até 2012. Somente em 2013, o FNDE publicou nova Resolução, estendendo esse prazo, excepcionalmente, até 30/4/2013, por conta das adaptações necessárias dos gestores ao novo Sistema de Gestão de Prestação de Contas de que tratou a Resolução CD/FNDE 2, de 18 de janeiro de 2012.
13.	Não bastasse, o art. 16 da Resolução CD/FNDE 17/2011 previa a guarda e manutenção dos documentos fiscais originais ou equivalentes, na forma da legislação à qual a entidade responsável pela despesa estiver sujeita, devendo os recibos, faturas, notas fiscais e quaisquer outros documentos comprobatórios ser emitidos em nome da Entidade Executora, Unidade Executora ou Entidade Municipal, identificados com os nomes FNDE e do programa, juntamente com os comprovantes de pagamentos efetuados (cópia de cheques e transferências eletrônicas de disponibilidade, ordens bancárias, etc.) , na sede da prefeitura, ainda que utilize serviços de contabilidade de terceiros, anexados à correspondente prestação de contas na forma definida nos incisos I ao III e §§ 1º e 2º do art. 19 da referida Resolução, pelo prazo de 5 (cinco) anos, contados da data do julgamento da prestação de contas anual do FNDE pelo Tribunal de Contas da União (TCU) , referente ao exercício do repasse dos recursos, para disponibilização, quando solicitados, ao FNDE, aos órgãos de controle interno e externo e ao Ministério Público.
14.	Era de se esperar, portanto, que quando o recorrente foi inicialmente notificado em 30/8/2013 (peça 20, p. 5) acerca da omissão no dever de prestar contas, deveria ter se cercado das medidas administrativas e/ou judiciais cabíveis para ter acesso aos eventuais elementos comprobatórios das despesas realizadas no âmbito do Programa, relativos ao exercício de 2011, uma vez que sua sucessora igualmente não apresentou as contas.  
15.	No entanto, mesmo notificado pelo FNDE, na fase interna da TCE e por esta Corte de Contas, já na fase externa, o responsável não trouxe documentos ou elementos de convicção sobre a correta aplicação dos recursos do PDDE, limitando-se a expor argumentos paralelos relativos à prescrição, segurança jurídica e ausência de responsabilidade solidária, já suficientemente rebatidos no acórdão recorrido e pela Secretaria de Recursos. 
16.	Desse modo, impõe-se a negativa de provimento ao recurso de reconsideração, em linha com os pronunciamentos da Serur e do MP/TCU, ante a ausência de elementos de convicção que permitam afastar a responsabilidade solidária do Sr. Luiz Claudino de Souza pelo débito quantificado nos autos. 
17.	Face ao exposto, voto por que o Tribunal adote o acórdão que ora submeto à apreciação deste Colegiado.
TCU, Sala das Sessões Ministro Luciano Brandão Alves de Souza, em 20 de julho de 2021.
RAIMUNDO CARREIRO 
Relator